【裁判字號】    97,重勞訴,1
【裁判日期】    970430
【裁判案由】    確認僱傭關係存在 等
【裁判全文】
臺灣高雄地方法院民事判決             97年度重勞訴字第1號
原      告  丙○○
            甲○○
訴訟代理人  林石猛律師
            蔡坤展律師
被      告  高雄縣梓官鄉公所
法定代理人  丁○○
訴訟代理人  凌進源律師
上列當事人間請求確認僱傭關係存在等事件，經本院於民國97年
4 月11日言詞辯論終結，判決如下：
    主      文
被告應各給付原告丙○○、甲○○新台幣參拾陸萬柒仟零伍拾捌
元、參拾參萬柒仟捌佰伍拾捌元及均自民國九十六年八月三日起
清償日止按週年利率百分之五計算之利息。
被告應自民國九十七年五月一日起至准原告復職之前一日止，按
月給付原告新台幣貳萬柒仟肆佰捌拾伍元。
原告其餘之訴駁回。
訴訟費用由原告丙○○負擔百分之二、原告甲○○負擔百分之三
，餘由被告負擔。
本判決第一項得假執行。
    事實及理由
一、本件原告起訴主張伊等原均受僱於被告擔任工友乙職，並經
    之分派於圖書館工作，嗣被告於民國95年12月27日竟逕以「
    因超額僱用，暨業務緊縮，為減輕公所財源負擔」等原因而
    函知伊等自96年1 月1 日起予以解僱資遣並終止勞動契約，
    伊等不服旋即於翌日以被告違法解僱為由而向高雄縣政府勞
    工局申請勞資爭議調解，惟遭被告以伊等係前鄉長違法超額
    僱用無效為由而予拒絕致不成立，惟被告所執行政院訂頒之
    「各級行政機關、公立學校超額工友 (含技工、駕駛)處 理
    原則」僅屬尚未對外發生法效力之行政規則，此自無民法第
    71條規定之適用，兩造間原所成立之僱傭契約自不因有異而
    自始有效，而被告於違法解僱伊等後復旋即再僱用乙○○、
    蔡幸蓉並將之編派至與伊等相同之圖書館工作，由此顯見被
    告並無勞基法第11條第2 款業務緊縮之情事，其預告資遣行
    為顯因違反法令規定而屬無效，兩造間之勞動契約自仍存在
    ，而被告既係非法將伊等資遣，伊等自亦無再行補服勞務之
    義務且仍得請求應得之報酬即每月新台幣（下同）27,485元
    ，為此爰依法提起本件訴訟，並聲明求為判決(1)、確認兩造
    間之僱傭關係存在；(2)、被告應自96年1 月1 日起至原告回
    復工作時止按月給付原告各27,485元，並均自起訴狀繕本送
    達之翌日即96年8 月3 日起清償日止，各就已到期之部分按
    週年利率5%計算之利息。
二、被告則以伊之工友編制依規定原應為3 人，在92年8 月之前
    因業務需要而超額僱用2 人，而伊之超編工友員額至93年3
    月間乃因其中2 人離職或退休而剛好符合行政院91年2 月19
    日院授人企字第0910181281號及同年7 月1 日院受人企字第
    09100254 83 號函示「地方機關學校對於超額工友應鼓勵退
    離，列為出缺不補，不得新僱」之命令而不得遞補，詎伊之
    前任鄉長張漢雄竟未遵守上級之前開規範，於93年8 月1 日
    鄉長任期屆滿前不顧當時人事主任之反對而強行私自僱用原
    告2 人為工友，其僱傭行為即應屬違法且為無效，伊之代表
    人即現任鄉長上任後因發覺此情，乃依法要求渠等去職，且
    伊工友之事務以3 人原即已足夠擔負而不需5 人，而原告平
    時之工作亦非經常性業務，伊為求人力精減以減輕財務負擔
    ，並符合行政院政府改造及員額精簡之政策而將內部組織調
    整、重新配置相關員額，此亦符勞基法業務減縮之規定，伊
    之資遣解僱自屬適法，原告請求尚為無據等語為辯，並聲明
    求為判決駁回原告之訴。
三、兩造不爭執之事項：
  (一)、原告自93年8 月1 日起受僱於被告擔任臨時性工友，95年
      8 月1 日起則正式僱用為工友，嗣被告乃於95年12月27日
      函知原告以「台端因超額僱用，暨業務緊縮，為減輕公所
      財源負擔，自96年1 月1 日起予以解僱資遣，並終止勞動
      契約」等語，並發給資遣費54,970元（2 個月平均工資：
      薪俸、專業加給計27,485元）、預告工資17,732元，原告
      於同月28日即向高雄縣政府勞工局申請勞資爭議調解惟不
      成立。
  (二)、被告於96年1 月1 日起再僱用乙○○、蔡幸蓉為臨時業務
      助理，並將之編派至圖書館工作。
  (三)、被告工友之編制為3人，其於92年8月之前因業務需要超額
      僱用2人，嗣被告工友郭惠娥於92年8 月離職、王秀富於
      93年3 月退休，後前任鄉長張漢雄仍於上開時日起僱用原
      告2 人。
  (四)、原告所任工友乙職自87年7月1日起適用勞基法。
  (五)、原告丙○○於96年1月2日勞保退保後並未另有投保，而原
      告甲○○於同日退保後，則於96年4 月2 日至96年4 月16
      日由世鎰精密股份有限公司以投保薪資21,000元投保，並
      於96年5 月3 日至96年6 月5 日由億鳴企業有限公司以投
      保薪資16,500元投保。
  (六)、原告於遭資遣前均係在圖書館工作。
四、本院就兩造必要爭點所為之判斷：
  (一)、被告前任鄉長張漢雄僱用原告之行為是否因違反行政院函
      令而應屬無效？
    (1)、按「法律行為，違反強制或禁止之規定者，無效。但其
        規定並不以之為無效者，不在此限」，民法第71條定有
        明文，是法律行為該當無效者，當以其違反上開規定者
        始足致之，惟上項違反規定原可分為任意法規及強行法
        規，而強行法規又可分為強制規定及禁止規定，禁止規
        定又分為取締規定及效力規定，惟不論其如何細分，可
        構成強制無效之規定者則僅限於法律，中央各部會訂定
        之法規命令及省市單行法規是否為強行規定，則視其依
        據、內容而定，若違反者僅屬行政規則者，依行政程序
        法第15 9條第1 項規定因其並未發生外部效力，故縱行
        政機關違反該內部之行政規則，亦僅屬其行政責任之範
        圍而已，此自無民法第71條無效規定之適用至明。
    (2)、本件被告固以原告2 人係前任鄉長不遵守行政院前開「
        超額工友出缺不補不得新僱」之函示規範所違法僱用而
        應無效云云，惟行政院91年2 月19日院授人企字第0910
        181281號函示之「各級行政機關、公立學校超額工友 (
        含技工、駕駛）處理原則」，其乃謂「各機關學校工友
        之精簡方式：...2. 超額未出缺工友：鼓勵退離; 並列
        為出缺不補，將來於『單位預算』之『預算員額明細表
        』說明欄中敘明。... (六)各機關學校年度中超額空缺之
        工友，不得遞補，相關內部審核人員應嚴予審核，如有
        未規定精簡而擅自遞補者，其所支經費應不予列支，並
        依規定懲處相關人員，本院人事行政局及各主管機關並
        視實際需要予以抽查」等語（75頁），而同年7 月1 日
        院受人企字第0910025483號函示則謂以「... 三、復查
        行政院訂頒之『行政院所屬機關事務勞力替代措施推動
        方案』規定略以，各機關事務工作，改採替代措施，逐
        漸減少勞務人力，發揮人力效能，提高行政效率。各機
        關工友應依『工友員額設置標準』配置工友員額，現有
        工友員額超過規定標準者，採溫和漸進方式逐步消化。
        又行政院訂頒之『各級行政機關、公立學校超額工友（
        含技工、駕駛）處理原則』規定：各機關學校超額空缺
        之工友應配合年度預算編列，逕予核實減列，超額現職
        工友，鼓勵退離，並列為出缺不補。又行政院九一年七
        月一日以院授人企字第○九一○○二五四八三號函規定
        ，為落實政府員額精簡政策，行政院暨所屬撥關學校工
        友（含技工、駕駛）員額自即日起，不論超額與否，均
        予全面凍結不補，如確因業務特殊需要，擬進用工友者
        ，則須專案報經行政院同意後，由其他機關學核之超額
        工友，以連人帶缺方式進行移撥，是以，基於政府之一
        體性及考量政府財政負擔，各機關核定工工友員額時併
        請參照上開工友員額精簡政策及規定妥慎辦理」等語（
        38頁），此有上開2 函件附卷可憑，是上開2 函件乃為
        上級之行政院人事行政局依其權限或職權，為規範機關
        內部秩序及運作，而對下級各機關所為之一般抽象規定
        或具體措施，其性質即為非直接對外發生法規範效力之
        行政規則或指令、訓示，此自非屬民法第71條無效規定
        之應適用法律或法規命令，則依上開說明，縱下級行政
        機關之被告違反該內部之行政規則或指令、訓示，此亦
        僅其相關人員應負前開行政責任而已，該下級機關所為
        自應依其法律行為而生其相關之效力至明。今被告依上
        述既自93年8 月1 日起即僱用原告擔任臨時性工友，且
        自95年8 月1 日起並僱用其等為正式工友而按月領薪，
        則原告既納入被告之組織體系內為其目的而勞動，且並
        受其指揮監督而服從其權威，基於保護勞工之立場，其
        等自因業具從屬性而已與被告成立勞動契約之關係，且
        此私法關係並已適法有效，被告所辯其先前超額僱用原
        告之行為業因違反行政院函令而應屬無效云云自無足採
        。
  (二)、被告以業務緊縮事由資遣原告是否適法有據？
      查原告均係自93年8 月1 日起受僱於被告擔任臨時性工友
      ，自95年8 月1 日起則正式受僱為工友，其等於遭資遣前
      原均係在被告之圖書館工作，而被告於95年12月27日乃函
      知原告以「台端因超額僱用，暨業務緊縮，為減輕公所財
      源負擔，自96年1 月1 日起予以解僱資遣，並終止勞動契
      約」等語而予解僱，惟被告則於96年1 月1 日起再僱用乙○○、蔡幸蓉為臨時業務助理，並將之編派至圖書館工作
      均已如上述，是被告係地方公務機構，其各項應推動事務
      及便民服務等業務原即固定，其人事編制亦有一定規模且
      趨安定而非如企業經營之有因景氣下降、市場環境變化等
      情事而須隨時隨之調整之情形，而原告於受僱後既均係在
      被告之圖書館工作，顯見該部門原即有需用勞工之情形，
      惟被告乃在將原告等解僱後即另僱乙○○、蔡幸蓉接任其
      工作，足見該部門之業務並無緊縮致產生多餘人力而無從
      繼續僱用勞工之情形，而被告於其解僱斯時乃有業務緊縮
      之事實復未舉證以實其說，本諸勞動基準法第1條保障勞
      工權益，加強勞雇關係之立法意旨，自尚難認其已有因業
      務緊縮須有預告資遣原告之必要，今原告所任工友乙職自
      87 年7月1 日起既已經主管機關指定適用勞基法，被告欲
      終止兩造間之勞動契約自須該當該法之規定事由始得適法
      為之，則雇主之被告既確無業務緊縮而為求營運之合理化
      必須解僱勞工之事實，其主張依勞基法第11條第2 款規定
      不經預告終止勞動契約自非適法，兩造間之勞動關係自仍
      有效存在至明。
  (三)、被告於違法解僱後應否給付原告報酬？應否扣除原告向他
      處服勞務所取得之利益及其他給付？
    (1)、按「僱用人受領勞務遲延者，受僱人無補服勞務之義務
        ，仍得請求報酬。」，民法第487 條前段定有明文。本
        件被告以原告係超額僱用且其有業務緊縮之情事而終止
        兩造間之勞動契約係屬違法，兩造間之勞僱關係仍屬存
        在，而原告於經被告通知解僱資遣終止勞動契約後，旋
        即於翌日向高雄縣政府勞工局申請勞資爭議調解均已如
        上述，另原告於聲請勞資爭議調解時乃係請求繼續工作
        乙節，此經本院調閱該調解事件卷宗所附勞資爭議調解
        申請書查明無訛（19頁），是兩造間之勞僱關係既仍有
        效存在，則兩造自均應依僱傭契約履行其權利義務，惟
        本件係被告非法之解僱而否認其與原告間之僱傭關係存
        在，且原告於受領解僱通知後亦即已申請為繼續工作之
        勞資爭議調解而為被告所拒致不成立，堪認被告應有預
        示拒絕原告給付勞務之意思，則被告既預示拒絕原告為
        勞務之給付，亦不分派其應提供勞務之方式，原告未為
        勞務之提供即非有可歸責於己之事由，而原告於被告否
        認其間之僱傭關係，並拒絕其續行提供勞務而預示拒絕
        受領之意思後，其即聲請為勞資爭議調解嗣並訴請本院
        確認兩造間之僱傭關係存在，且請求其應給付報酬，此
        之調解及起訴自已可視為隨時準備勞務給付之通知，參
        諸民法第234 條、第235 條、第487 條前段之規定，被
        告就此自應負受領遲延責任，原告則無補服勞務之義務
        ，且仍得請求報酬，今依上述原告之每月薪資乃均為
        27,485元，故被告自非法解僱之96年1 月1 日起至准原
        告復職之日止，自均應按月給付原告各27,485元。
    (2)、次按「受僱人因不服勞務所減省之費用，或轉向他處服
        勞務所取得，或故意怠於取得之利益，僱用人得由報酬
        額內扣除之。」，民法第487 條但書定有明文。查被告
        在解僱原告時，乃各發給資遣費54,970元、預告工資17
         ,732 元，而原告丙○○於96年1 月2 日勞保退保後並
        未再另有投保，原告甲○○於同日退保後，則於96年4
        月2 日至同年月16日由世鎰精密股份有限公司以投保薪
        資21,000元投保，並於96年5 月3 日至同年6 月5 日由
        億鳴企業有限公司以投保薪資16,500元投保已如上述，
        而原告丙○○於遭解僱後之96年1 月1 日起並未曾任職
        於梓官區漁會而為領薪乙節，亦有該漁會回覆函件在卷
        可稽，是原告甲○○於遭被告解僱後既曾於世鎰精密股
        份有限公司、億鳴企業有限公司任職，此轉向他處服勞
        務所取得之利益計29,200元（世鎰公司任職15日：21,0
        00÷2 ＝10,500；億鳴公司任職34日：16,500÷30×34
        ＝18,700），被告自得主張由其可得之報酬額內扣除，
        而原告丙○○於遭解僱後既迄查無任何就職資料，且被
        告於其是否故意怠於取得或有其他服勞務取得之利益乙
        情復未舉證以實其說，有關原告丙○○部分自無得扣除
        者，今被告自96年1 月1 日起既因非法解僱而仍應自此
        至准原告復職之日止按月給付其等各27,485元，則計至
        本件言詞辯論終結之月份即97年4 月30日止之已到期期
        間，被告計應各給付原告已屆期之薪資439,760 元，惟
        原告於遭被告非法解僱時既各已受領資遣費、預告工資
        計各72,702元，此之無因給付在確認兩造之勞僱關係仍
        屬存在時，該金額自應逕予扣除，故在扣除此之金額及
        原告甲○○自他處服勞務所取得之利益後，被告計應給
        付原告丙○○367,058 元、原告甲○○337,858 元。
五、綜上所述，兩造間原已適法有效成立之勞動契約關係並不因
    違反行政院所為「出缺不得新僱」之函令而無效，而被告並
    無業務緊縮而須解僱勞工之事實，其主張依勞基法第11條第
    2 款規定不經預告終止勞動契約並非適法，兩造間之勞動關
    係自仍有效存在，且原告於被告應負受領勞務遲延之責任時
    亦無補服勞務之義務並仍得請求報酬，計至原告請求之已到
    期期間即本件言詞辯論終結月份之97年4 月30日止，被告應
    各給付原告已屆期之薪資在扣除無須付而已付之資遣費、預
    告工資金額及原告甲○○自他處服勞務所取得之利益後，計
    應分別給付原告丙○○367,058 元、原告甲○○337,858 元
    ，從而本件原告請求被告應各給付上開金額及均自起訴狀繕
    本送達之翌日即96年8 月3 日起清償日止按週年利率5%計算
    之遲延利息，並自97年5 月1 日起至准原告復職之日止各按
    月給付27,485元，依法洵屬有據，自應予以准許，其等逾此
    範圍外之請求為無理由，自應予以駁回。
六、本件原告固另聲明請求確認兩造間之僱傭關係存在云云，惟
    原告於此外業據聲明請求被告應自非法解僱其等之日起至准
    回復工作時止按月給付其等原可領得之薪資，此聲明之所據
    者原以兩造間之僱傭關係仍屬存在始得有之，是原告提起是
    項給付之訴之前提本即包含確認兩造間僱傭關係仍為有效存
    在之問題，故其原即無須先行提起確認之訴以遂行其訴訟，
    原告於本訴併行請求確認僱傭關係存在之訴，其自因原已涵
    及而無即受確認判決之法律上利益，所提本件確認之訴於法
    自無必要而應併予駁回，附此敘明。
七、本件主文第1 項係所命給付之金額未逾500,000 元之判決，
    依民事訴訟法第389 條第1 項第5 款之規定，自應依職權宣
    告假執行。
八、據上論結，本件原告之訴為一部有理由、一部無理由，合依
    民事訴訟法第79條、第85條第1 項、第389 條第1 項第5 款
    ，判決如主文。
中    華    民    國    97    年    4     月    30    日
                        民事勞工法庭    法  官  黃宏欽
正本係照原本作成。
如不服本判決，應於送達後20日內，向本院提出上訴狀並表明上
訴理由，如於本判決送達前提起上訴者，應於判決送達後10日內
補提上訴理由書（須附繕本）。
中    華    民    國    97    年    4     月    30    日
                                書記官  陳心儀


司法院資訊處製作；財團法人民間司法改革基金會備份。
